ACORDAO-COMPLETO-2377778

ACÓRDÃO 12671/2019 ATA 43/2019 - SEGUNDA CÂMARA

VISTOS, relatados e discutidos estes autos de Tomada de Contas Especial instaurada pelo Fundo Nacional de Saúde/MS (FNS) , a partir de auditoria realizada pelo Departamento Nacional de Auditoria do Sistema Único de Saúde (Denasus - Auditoria n. 9823) , em desfavor do Sr. Joseilton do Nascimento Oliveira (CPF XXX.776.836-XX) , na condição de prefeito municipal de Canaã dos Carajás/PA (gestão 2005-2008) , em razão da não comprovação da realização de despesas com recursos transferidos na modalidade fundo a fundo pelo FNS, no exercício de 2007, destinados aos Blocos de Financiamento de Assistência Farmacêutica, Atenção Básica, Média e Alta Complexidade e Vigilância em Saúde, 
ACORDAM os Ministros do Tribunal de Contas da União, reunidos em Sessão da Segunda Câmara, com fundamento nos arts. 1º, inciso I, da Lei 8.443, de 16 de julho de 1992, c/c os arts. 201, § 3º, e 212 do Regimento Interno do TCU, em: 
9.1. determinar o arquivamento da tomada de contas especial ante a ausência de pressupostos de constituição e de desenvolvimento válido e regular do processo; 
9.2. dar ciência desta deliberação ao Fundo Nacional de Saúde (CNPJ 00.530.493/0002-52) , à Sra. Ana Gerlane Marques de Almeida (CPF XXX.595.774-XX) ; Eliane Rosa de Souza (CPF XXX.581.612-XX) ; Joseilton do Nascimento Oliveira (CPF XXX.776.836-XX) ; José Luiz dos Santos (CPF XXX.046.939-XX) , destacando que o relatório e o voto que fundamentam o acórdão podem ser acessados por meio do endereço eletrônico: http://www.tcu.gov.br/acordaos.

Tomada de contas especial em razão da não comprovação de realização de despesas com recursos transferidos na modalidade fundo a fundo pelo FNS, no decorrer do exercício de 2007, destinados aos Blocos de Financiamento de Assistência Farmacêutica, Atenção Básica, Média e Alta Complexidade e Vigilância em Saúde.

Segunda Câmara

Prefeitura Municipal de Canaã dos Carajás - PA.

3. Interessados/Responsáveis:
3.1. Interessado: Diretoria-executiva do Fundo Nacional de Saúde (00.530.493/0002-52)
3.2. Responsáveis: Ana Gerlane Marques de Almeida (XXX.595.774-XX); Eliane Rosa de Souza (XXX.581.612-XX); Joseilton do Nascimento Oliveira (XXX.776.836-XX); José Luiz dos Santos (XXX.046.939-XX).

13.1. Ministros presentes: Ana Arraes (Presidente), Augusto Nardes e Raimundo Carreiro (Relator).
13.2. Ministros-Substitutos presentes: Marcos Bemquerer Costa e André Luís de Carvalho.

RAIMUNDO CARREIRO

Trata-se de tomada de contas especial instaurada pelo Fundo Nacional de Saúde/MS (FNS) em desfavor do Sr. Joseilton do Nascimento Oliveira (CPF XXX.776.836-XX) , na condição de prefeito municipal de Canaã dos Carajás/PA (gestão 2005-2008) , em razão da não comprovação da realização de despesas com recursos transferidos na modalidade fundo a fundo pelo FNS, no exercício de 2007, destinados aos Blocos de Financiamento de Assistência Farmacêutica, Atenção Básica, Média e Alta Complexidade e Vigilância em Saúde.
EXAME PRELIMINAR
2.	O exame preliminar inserto à peça 4 indicou que a presente TCE "está devidamente constituída com as peças acima relacionadas, que estão em conformidade com o art. 10 da IN/TCU nº 71/2012, encontrando-se em condição de ser instruída".
INSTRUÇÕES INICIAIS
3.	 A então Secretaria de Controle Externo no Estado do Amapá - Secex-AP, em instrução à    peça 7, corroborada pelo corpo dirigente respectivo (peças 8 e 9) , em razão da irregularidade consistente na "Não comprovação da boa e regular aplicação dos recursos financeiros recebidos do FNS, no exercício de 2007, para a execução dos programas de saúde indicados nas transferências", propôs realizar a citação do Sr. Joseilton do Nascimento Oliveira (CPF XXX.776.836-XX) , prefeito de Canaã dos Carajás/PA, à época dos fatos; do Sr. José Luiz dos Santos (CPF XXX.046.939-XX) , secretário de saúde do município de Canaã dos Carajás/PA, à época dos fatos; e da Sra. Eliane Rosa de Souza (CPF XXX.581.612-XX) , secretária de saúde do município de Canaã dos Carajás/PA, à época dos fatos. 
4.	Apontou como débito o valor de R$ 1.276.806,73, que representa o total dos recursos transferidos pelo FNS ao citado município.
5.	O Ministro José Mucio, então relator do feito, em Despacho proferido à peça 10, autorizou a realização da citação proposta.
6.	Seguidamente, em novos pronunciamentos uniformes, peças 51 a 53, a Secex-AP propôs realizar a citação da Sra. Ana Gerlane Marques de Almeida (CPF XXX.595.774-XX) , que também teria exercido o cargo de secretária de saúde do município de Canaã à época dos fatos.
7.	O Ministro José Mucio igualmente acolheu a proposta (Despacho à peça 55) .
8.	Efetivadas as citações e recebidas as alegações de defesa de todos os citados, a unidade instrutiva propôs: i) acolher as defesas dos Srs. José Luiz dos Santos, Eliane Rosa de Souza e Ana Gerlane Marques de Almeida (secretários municipais de saúde) ; e ii) rejeitar parcialmente as alegações do Sr. Joseilton do Nascimento Oliveira (prefeito) , julgar irregulares suas contas, condená-lo ao pagamento do débito apurado (R$ 715.873,80, valor atualizado) e cominar-lhe multa.
9.	A unidade argumentou que o ex-chefe do Poder Executivo Municipal teria se omitido no dever de prestar contas e não teria comprovado a boa e regular aplicação dos recursos repassados pelo FNS.
10.	Por sua vez, o Ministério Público junto ao TCU, em parecer da lavra do Procurador Júlio Marcelo de Oliveira, peça 73, dissentiu da proposta apresentada pela unidade para julgar irregulares as contas do ex-prefeito e pugnou "pela extinção do processo, sem o julgamento do mérito, com o consequente arquivamento dos autos, com base na ausência de pressupostos de constituição e de desenvolvimento válido e regular do processo".
11.	O representante do parquet concluiu que não teria havido omissão no dever de prestar contas, visto terem sido as contas apresentadas ao Tribunal de Contas dos Municípios do Estado do Pará, conforme certidão à peça 47, p. 12, e que a ausência da documentação comprobatória da aplicação dos valores disponibilizados pelo FNS, por ter sido verificada em período posterior ao do mandato do ex-prefeito, não lhe poderia ser atribuída ao ex-gestor.
12.	Diante desse contexto, o então relator do feito, em Despacho à peça 74, determinou "a realização de diligência ao TCM/PA, solicitando cópia da documentação entregue àquele órgão referente ao Fundo Municipal de Saúde do Município de Canaã dos Carajás/PA, exercício financeiro de 2007 (conforme consta da certidão de peça 47, p. 12) ".
13.	Em resposta à diligência, o Tribunal de Contas dos Municípios do Estado do Pará encaminhou documentação referente a prestação de contas do Fundo Municipal de Saúde de Canaã dos Carajás/PA, exercício de 2007 (peças 79 e 80) .
 INSTRUÇÃO FINAL DE MÉRITO
14.	Alterada a responsabilidade técnica do processo para a Secretaria de Controle Externo de Tomada de Contas Especial, a SecexTCE, em pronunciamentos uniformes, peças 82 a 84, manifestou-se no seguinte sentido:
"INTRODUÇÃO
	Cuidam os autos de tomada de contas especial instaurada pelo Fundo Nacional de Saúde/MS (FNS) em desfavor do Sr. Joseilton do Nascimento Oliveira, na condição de prefeito do município de Canaã dos Carajás/PA (gestão 2005-2008) , em razão da não comprovação de realização de despesas com recursos transferidos na modalidade fundo a fundo pelo FNS, no decorrer do exercício de 2007, destinados aos Blocos de Financiamento de Assistência Farmacêutica, Atenção Básica, Média e Alta Complexidade e Vigilância em Saúde.
HISTÓRICO
2.	Em decorrência de fiscalização realizada no período de 26/5 a 29/5/2010 (peça 3, p. 36) , o Departamento Nacional de Auditoria do SUS (Denasus) lavrou o Relatório de Auditoria nº 9823 (peça 3, p. 32-122) relatando a ocorrência de irregularidades que deram causa a prejuízo aos cofres da União no valor histórico de R$ 1.397.995,60  (peça 3, p. 117) , em face da impugnação parcial de despesas realizadas com recursos do FNS.
3.	Em apertada síntese, a equipe de auditoria identificou as seguintes ocorrências que caracterizariam dano ao erário na esfera federal:
	a) não apresentação de documentação comprobatória das despesas realizadas no exercício de 2007 (gestão do prefeito anterior) , correspondente ao valor de R$ 1.276.806,73 repassados pelo Ministério da Saúde (Constatação nº 94084 do Relatório de Auditoria nº 9823; peça 3, p. 44) ;
	b) utilização de recursos do Piso de Atenção Básica, no valor de R$ 37.549,76 em 2010, para execução de ações relativas a outro bloco de financiamento (Constatação nº 94573 do Relatório de Auditoria nº 9823; peça 3, p. 46) ; e
	c) aquisição de medicamentos e material hospitalar para o hospital do município com recursos financeiros da assistência farmacêutica básica no valor de R$ 83.639,11 em 2010 (Constatação nº 94573 do Relatório de Auditoria nº 9823; peça 3, p. 46-48) .
4.	Ressalte-se, contudo, que o Denasus posteriormente reduziu o valor do dano ao erário para R$ 1.276.806,73 em consequência de Termo de Ajuste Sanitário (TAS) firmado junto ao município (peça 3, p. 196) . 
5.	Cumpre destacar que a responsabilidade pela totalidade do dano foi imputada ao Sr. Joseilton do Nascimento Oliveira, na condição de prefeito do município de Canaã dos Carajás/PA (gestão 2005-2008) , pois a equipe de auditores do Denasus não teve acesso à relação de pessoas que ocuparam o cargo de secretários municipais de saúde em 2007 (peça 3, p. 44, item "Evidência" da Constatação nº 94084) .
6.		Por meio do Relatório Completo do Tomador de Contas Especial nº 184/2014 (peça 1, p. 67-73) , o tomador de contas especial do FNS anuiu às considerações da equipe de auditoria do Denasus, imputando a responsabilidade de ressarcimento do erário ao ex-prefeito.
7.		O Relatório de Auditoria nº 2333/2014 do Ministério da Transparência e ControladoriaGeral da União (peça 3, p. 79-81) também registra essas mesmas conclusões. Após serem emitidos o Certificado de Auditoria, o Parecer do Dirigente de Controle Interno e o Pronunciamento Ministerial (peça 3, p. 83-85) , o processo foi remetido ao TCU, sendo autuado em 14/4/2015.
Fase Externa
8.		Por meio da primeira instrução levada à efeito pela Secretaria de Controle Externo no Estado do Amapá - Secex/AP (peça 7) , em 21/3/2016, identificou-se que o relatório do Denasus apontava que os Srs. José Luiz dos Santos e Eliane Rosa de Souza teriam exercido a função de secretários municipais de saúde no período arguido sem detalhar o período de gestão de cada um (peça 7, p. 2, § 10º) . 
9.	Por isso foi proposto a citação de ambos solidariamente com o Sr. Joseilton do Nascimento Oliveira, ex-prefeito, pelo valor total do débito apontado. Também se propôs que os ofícios de citação que viessem a ser expedidos solicitassem aos ex-secretários municipais de saúde que informassem o período de gestão de cada um deles (peça 7, p. 4-8) .
10.		Essas proposições foram acolhidas pelo corpo diretivo da Secex/AP (peças 8 e 9) , tendo o relator do processo, e. Ministro José Múcio Monteiro, determinado a citação dos arrolados em 31/3/2016 (peça 10) , nos termos da proposta da unidade técnica.
11.	Posteriormente, durante a análise das alegações de defesa apresentadas (peças 27-29, 41 e 47-50) , o auditor da Secex/AP responsável pelo feito identificou que, na verdade, o cargo de secretário municipal de saúde teria sido exercido em 2007 por três responsáveis (peça 51, p. 2, §§ 9-13) :
	Secretários municipais de saúde de Canaã dos Carajás/PA
	Gestão 
	Evidências

	Sr. José Luiz dos Santos
	1º/11/2005 a 2/4/2007
	peça 41, pp. 7 (item 2.3.1) e 12-13.

	Sra. Ana Gerlane Marques de Almeida
	3/4 a 26/8/2007
	peça 51, p. 2 (§ 12) 

	Sra. Eliane Rosa de Souza
	a partir de 27/8/2007
	peça 27, pp. 2 (item 1.1) ,  7 (item 2.3.1) e 13. 

Tabela 1 - Exercício da função de secretário municipal de saúde de Canaã dos Carajás.
12.	Dessa forma, propôs a realização de citação solidária da Sra. Ana Gerlane Marques de Almeida com o ex-prefeito de Canaã dos Carajás/PA pelo período em que a ex-secretária teria gerido os recursos do município. 	Essa nova proposta também foi acolhida pelo corpo diretivo da Secex/AP (peças 52 e 53) , tendo o relator do processo determinado a realização da nova citação em 3/11/2016 (peça 55) .
13.	Ato contínuo, as comunicações efetuadas podem ser resumidas por meio da tabela a seguir:
	Despacho do relator assinado em 31/3/2016, à peça 10. 

	Responsável
	Ofício de citação/audiência
	Comunicação e Aviso de Recebimento (AR) 
	Alegações de defesa/Razões de justificativa/Solicitação de Prorrogação de Prazo

	Sr. Joseilton do Nascimento Oliveira, na condição de prefeito do município de Canaã dos Carajás/PA (gestão 2005-2008) 
	Citação: 
Ofício 0152/2016-TCU/SECEX-AP, de 4/4/2016 (peça 14) 
	Devolvido em 9/5/2016 por motivo "Não existe o número" (peça 23) 
	N/A

		Citação: 
Ofício 0214/2016-TCU/SECEX-AP, de 9/5/2016 (peça 25) 
	Recebido em 24/5/2016 (peça 31) .
	Solicitação de Prorrogação de Prazo:
Apresentou pedido de prorrogação por mais 30 dias em 9/6/2016 (peça 34) .
Alegações de Defesa:
Apresentadas em 19/7/2016 (peça 45) e posteriormente complementadas em 26/7/2016 (peças 47-50) .

	Sr. José Luiz dos Santos, na condição de secretário municipal de saúde de 1º/11/2005 a 2/4/2007.
	Citação:
Ofício 0153/2016-TCU/SECEX-AP, de 4/4/2016 (peça 15) .
	Devolvido em 10/5/2016 por motivo "Mudou-se" (peça 24) 
	N/A

		Citação:
Ofício 0216/2016-TCU/SECEX-AP, de 9/5/2016 (peça 26) .
	Recebido em 2/6/2016 (peça 32) .
	Solicitação de Prorrogação de Prazo:
Apresentou pedido de prorrogação por mais 30 dias em 17/6/2016 (peça 38) .
Alegações de Defesa:
Apresentadas em 1º/7/2016 (peça 41) .

	Sra. Eliane Rosa de Souza, na condição de secretária municipal de saúde de 27/8 a 31/12/2007.
	Citação:
Ofício 0151/2016-TCU/SECEX-AP, de 4/4/2016 (peça 13) .
	Recebido em 18/4/2016 (peça 30) .
	Solicitação de Prorrogação de Prazo:
Apresentou pedido de prorrogação de prazo em 2/5/2016 (peça 18) .
Alegações de Defesa:
Apresentadas em 23/5/2016 (peças 27-29) .

	Despacho do relator assinado em 3/11/2016, à peça 55.

	Responsável
	Ofício de citação/audiência
	Comunicação e Aviso de Recebimento (AR) 
	Alegações de defesa/Razões de justificativa/Solicitação de Prorrogação de Prazo

	Sra. Ana Gerlane Marques de Almeida, na condição de secretária municipal de saúde de 3/4 a 26/8/2007.
	Citação:
Ofício 0658/2016-TCU/SECEX-AP, de 7/11/2016 (peça 56) .
	Recebido em 22/11/2016 (peça 59) .
	Alegações de Defesa:
Apresentadas em 24/1/2017 (peças 60-61) .

	Sr. Joseilton do Nascimento Oliveira, na condição de prefeito do município de Canaã dos Carajás/PA (gestão 2005-2008) .
	Citação:
Ofício 0659/2016-TCU/SECEX-AP, de 7/11/2016 (peça 57) , encaminhado ao seu representante legal (Sr. Marcus Vinicius Saavedra Guimaraes de Souza) .
	Recebido em 17/11/2016 (peça 58) .
	Alegações de Defesa:
Apresentadas em 30/5/2017 (peças 68-69) .

		Citação:
Ofício 0032/2017-TCU/SECEX-AP, de 3/2/2017 (peça 62) .
	Devolvido em 24/2/2017 por motivo "Endereço insuficiente" (peça 63) 
	N/A

		Citação:
Ofício 0098/2017-TCU/SECEX-AP, de 27/3/2017 (peça 65) .
	Devolvido em 26/4/2017 por motivo "Não existe o número" (peça 66) 
	N/A

Tabela 2 - Comunicações efetuadas aos responsáveis.
14.	Cabe ressaltar que a Sra. Ana Gerlane Marques de Almeida trouxe evidências aos autos de que teria ocupado a função de secretária municipal de saúde no período de 2/4 até 30/7/2007, e não durante o intervalo inicialmente apontando pela Secex/AP de 3/4 a 26/8/2007 (peças 60, p. 2 e 4-50) . Ressalte-se que esse fato teria o condão de alterar a soma dos débitos que lhe foram imputados, além de criar um novo lapso temporal quanto à identificação do responsável pela gestão dos recursos de saúde do município no período de 1º/8 até 27/8/2007.
15.	Durante sua análise, o auditor da Secex/AP (peça 71) considerou que os documentos fiscais e recibos apresentados permitiriam abater o montante de R$ 881.483,06 do débito inicialmente identificado, remanescendo o dano histórico de R$ 395.323,67 que deveria ser atribuído exclusivamente ao ex-prefeito (excluindo-se os ex-secretários municipais de saúde) , conforme transcrito a seguir:
19.  Item de citação: não comprovação da boa e regular aplicação dos recursos financeiros recebidos do FNS, no exercício de 2007, para a execução dos programas de saúde indicados nas transferências por Bloco de Financiamento.
20. Responsáveis: Srs. Joseilton do Nascimento Oliveira, José Luiz dos Santos, Eliane Rosa de Souza e Ana Gerlane Marques de Almeida.
21. Alegações de defesa
21.1. O Sr. Joseilton do Nascimento Oliveira, ex-prefeito do município de Canaã dos Carajás, por meio de seu procurador legalmente constituído, informou que seu período de gestão à frente da Prefeitura de Canaã dos Carajás compreendeu o período de 1º/1/2/2005 a 31/12/2008 (peças 45 a 50 e 69) . 
21.1.1. Pelo fato da fiscalização do Denasus ter ocorrido no exercício de 2010, aduz que não teria sido o alegante que não apresentara os documentos relativos ao exercício de 2007, mas sim seu sucessor, com o propósito de gerar prejuízos políticos e processuais, uma vez que os documentos estariam na prefeitura (peça 45, p. 5) .
21.1.2. Entretanto, na qualidade de gestor municipal à época do recebimento dos valores monetários do FNS, teria feito a apresentação da prestação de contas junto ao Tribunal de Contas dos Municípios do Estado do Pará (TCM/PA) , conforme certidão emitida por este tribunal, bem como pela juntada dos documentos relativos à prestação de contas efetuada (peça 45, p. 7) . 
21.1.3. Na ocasião, informou que os valores recebidos teriam sido aplicados corretamente, sempre em benefício da população local. Nesse sentido, inexistiria dano ou débito para com o erário (peça 45, p. 7) .     
21.1.4. Esclareceu ainda que nesses documentos enviados ao TCM/PA estaria a documentação comprobatória relativa à sua gestão e também dos titulares da Secretaria de Saúde do município, relativo ao exercício de 2007.
21.2. O Sr. José Luiz dos Santos por meio de seu procurador legalmente constituído, informou que sua gestão à frente da Secretaria de Saúde da Prefeitura de Canaã dos Carajás compreendeu o período de 1º/11/2005 a 2/4/2007 (peça 41) .
21.2.1. Sendo assim, o alegante informou que sua responsabilidade pelos fatos em questão seria de 1º/1/2007 a 2/4/2007 (peça 41, p. 7) . Nesse sentido, os valores monetários pelos quais deve responder alcançaria o montante de R$ 243.368,75, e não a quantia de 1.276.806,73 (peça 41, p. 9) . 
21.2.2. A partir da juntada da documentação referente ao seu período de gestão relativo ao exercício de 2007, ficaria comprovado que não houve dano ou prejuízo ao erário de qualquer esfera governamental. Poderia ter ocorrido aplicação de recursos de um determinado programa em despesas com ações e serviços de saúde de outro programa, porém, todos de responsabilidade do Sistema Único de Saúde (peça 41, p. 10) .   
21.3. A Sra. Eliane  Rosa de Souza por meio de seu procurador legalmente constituído, informou que sua gestão à frente da Secretaria de Saúde da Prefeitura de Canaã dos Carajás iniciou em 27/8/2007, na forma da Portaria n. 154/2007-GP. Sendo assim, somente deveria responder pelos valores monetários a partir desta data, os quais totalizam a importância de R$ 497.697,02 (peças 27 a 29) .
21.3.1 De acordo com a alegante, a juntada da documentação em sua defesa sanaria a ausência de documentos comprobatórios das despesas relativas a recursos financeiros transferidos pelo FNS. Além disso, tais documentos demonstrariam a ausência dano ao erário, bem como que não beneficiamento próprio ou de terceiros. 
21.4.   A Sra. Ana Gerlane Marques de Almeida informou que exercera a titularidade da pasta da Secretaria de Saúde do Município de Canaã dos Carajás, entre 2/4 a 30/7/2007 (peça 60, p. 2) .
21.4.1. A sua saída da titularidade da pasta ocorrera por conta de desavença com o ex-prefeito. A partir de sua exoneração, teria sido negado qualquer acesso à documentação para embasar sua gestão à frente da secretaria. De acordo com a alegante, todos os documentos comprobatórios ficariam arquivados na prefeitura, e não na secretaria de saúde (peça 60, p. 2) .
21.4.2. Como exercera por pouco tempo a titularidade da pasta, não teria tido oportunidade de apresentar a prestação de contas. Após o recebimento do ofício de citação, teria procurado a prefeitura para requerer a documentação relativa à sua gestão, quando teria sido informada que não existia qualquer documento arquivado (peça 60, p. 2) .
21.4.3. Porém, o ex-prefeito teria apresentado a documentação comprobatória das despesas realizadas quando de sua citação por este Tribunal. Dessa forma, os documentos ora juntados comprovariam a boa e regular aplicação dos recursos, uma vez que não teria havido má-fé na administração ou malversação dos recursos públicos (peça 60, p. 3) .
22.  Análise da Unidade Técnica
22.1. Os pressupostos de constituição, validade e existência de processo de TCE está condicionado ao atendimento, concomitante, dos seguintes requisitos: fatos, identificação dos responsáveis e quantificação do dano, conforme previsto no artigo 8º, caput, da Lei n. 8.443/1992.
22.2 Diante dos requisitos legalmente previstos, passa-se a análise desses elementos intrínsecos.
DOS FATOS
22.3. A origem deste processo de TCE decorreu do fato de a fiscalização da CGU [na verdade do Denasus] não ter localizado a documentação comprobatória das despesas realizadas, relativa ao exercício de 2007, por ocasião de seus trabalhos no município, conforme já informado nesta instrução (itens 1, 5, 6 e 8) .
22.4. Desde já, tal circunstância afasta argumento das alegações de defesa apresentado pelo Sr. Joseilton do Nascimento Oliveira, ex-prefeito do município de Canaã dos Carajás, de que a documentação se encontrava no local. Se assim tivesse sido, certamente que a CGU [Denasus] a teria examinado.
22.5 A ausência dessa documentação no local, por si só, já causou grave prejuízo à administração pública. Isto porque impediu que outro órgão da administração, no caso, o órgão fiscalizador, pudesse desempenhar seu papel no sentido de aferir a efetiva e regular aplicação dos valores monetários pelo gestor público.
22.6. Entretanto, o ex-gestor municipal trouxe, por ocasião de sua defesa neste processo de TCE, documentos relativos à aplicação dos valores monetários recebidos no exercício de 2007. 
22.7.  De acordo com o alegante, esses documentos seriam a prestação de contas, a qual comprovaria a regular aplicação dos valores monetários nas ações em saúde. Para tanto, foram protocolados perante o TCM/PA (peças 47 a 50) . 
22.8. A partir da documentação juntada a título de defesa do ex-prefeito e dos ex-titulares da Secretaria de Saúde do município, passa-se à análise de seu teor.
22.9. De início, cumpre esclarecer que a documentação apresentada pelo ex-prefeito ao TCM/PA não atende à exigência contida no artigo 32 da Portaria do Ministério da Saúde n. 204, de 29/1/2007, que dispõe sobre a prestação de contas dos valores transferidos fundo a fundo. Este normativo exige a apresentação da prestação de contas sob a forma de Relatório Anual de Gestão, o qual deve vir acompanhado da documentação pertinente.
22.10. Inexiste o Relatório de Gestão na documentação juntada pelo ex-prefeito a título de prestação de contas. Esta compõe-se, basicamente, de notas de empenho, ordens de pagamento, documentos fiscais, recibos, balancetes, ofícios e extratos bancários (peças 47 a 50) .
22.11. A soma dos valores monetários constantes exclusivamente nos documentos fiscais e recibos importou no montante de R$ 881.483,06, conforme consolidação efetuada por meio de planilha (peça 70) . 
22.12.  Esclareça que nesse somatório desconsiderou-se a informação presente em ofícios enviados pelo ex-prefeito ao banco, para que este transferisse determinados valores monetários para a conta "folpag", isto é, folha de pagamento. Isto porque essa informação não se encontra lastreada por documentos comprobatórios, pois em momento algum o ex-prefeito juntou a folha de pagamento analítica das pessoas vinculadas à Secretaria de Saúde do município.      
22.13. Assim, como o FNS disponibilizou o montante de R$ 1.276.806,73 (itens 2 e 7) , e o ex-prefeito apresentou documentos referentes ao possível gasto com a quantia de R$ 881.483,06 (peça 70) , remanesce o débito de R$ 395.323,67.  
22.14. Sugere-se que o referido débito seja atribuído, exclusivamente, ao ex-prefeito. Isto porque esse débito pode ser resultante de valores monetários retirados da conta corrente para, supostamente, quitar folha de pagamento de pessoas vinculadas à Secretaria de Saúde do município. 
22.15. Na qualidade de ordenador de despesa, competia somente a esse gestor autorizar o pagamento dessa folha. Nesse sentido, sugere-se a rejeição, em parte, de suas alegações de defesa. 
22.16. Quanto às alegações de defesa apresentadas pelos Srs. José Luiz dos Santos, Eliane Rosa de Souza e Ana Gerlane Marques de Almeida, as mesmas estão atreladas aos documentos juntados pelo ex-prefeito, conforme já analisado anteriormente. Nesse sentido, sugere-se o acolhimento das alegações de defesa destas pessoas. 
DO RESPONSÁVEL
22.17. Em face da análise já exposta anteriormente, sugere-se que a responsabilidade pela não comprovação da boa e regular aplicação dos valores monetários disponibilizados pelo FNS recaia, exclusivamente, sobre o Sr. Joseilton do Nascimento Oliveira, ex-prefeito do município de Canaã dos Carajás.
22.18. Na qualidade de ordenador de despesas do município à época dos fatos, autorizou a retirada de valores monetários da conta para fins de, supostamente, quitar folha de pagamento de pessoas vinculadas à prefeitura. 
22.19. Como não houve a juntada da folha analítica de pagamento, não se conhece se de fato fora essa finalidade e, ainda que fosse, se tais pessoas seriam mesmas vinculadas à Secretaria de Saúde do município.   
22.20. Sua conduta será descrita a seguir. 
22.21.  Responsável: Sr. Joseilton do Nascimento Oliveira (CPF XXX.776.836-XX) , prefeito de Canaã dos Carajás (PA) à época dos fatos.
22.21.1. Conduta: não comprovar a boa e regular aplicação dos valores monetários recebidos no exercício de 2007, a título de fundo a fundo, destinados à execução dos programas de saúde indicados nas transferências por Bloco de Financiamento, na medida em que os mesmos foram retirados de conta corrente sem que ficasse comprovado o nexo causal entre a retirada desses valores e a efetiva aplicação em ações de saúde.
22.21.2. Dispositivos infringidos: artigo 70, parágrafo único, da Constituição da República Federativa do Brasil de 1988; artigo 93 do Decreto-Lei 200/1967; artigo 66 do Decreto 93.872/1986 e artigo 32 da Portaria do Ministério da Saúde n. 204, de 29/1/2007.
22.21.3. Nexo de causalidade: a conduta do responsável ensejou na impossibilidade de se estabelecer o nexo entre os valores monetários retirados da conta corrente e a efetiva aplicação desses valores em ações de saúde, ante a ausência de documentação comprobatória.
22.21.4. Culpabilidade: é razoável supor que o responsável, na qualidade de prefeito do município de Canaã dos Carajás (PA) e ordenador de despesas à época dos fatos, detinha conhecimento de que deveria aplicar os valores monetários recebidos em ações de saúde e comprovar essa aplicação.   
DO DÉBITO
22.22. O débito apurado importou no montante de R$ 395.323,67, em face da não apresentação de documentos para justificar a referida quantia, conforme exposto anteriormente.
22.23. Levantamento efetuado a partir documentação juntada pelo alegante, relativos aos débitos apontados em extratos bancários como sendo para quitação da folha de pagamento (folpag) , sugerem que houve a retirada da quantia de R$ 400.477,35, conforme demonstrado na tabela a seguir.
                           Folpag - Exercício de 2007
	Data
	Valor (R$) 
	Localização

	5/jan/07
	50.000,00
	peça 47, p. 288

	23/mar/07
	168.450,00
	peça 48, p. 63

	24/out/07
	21.500,00
	peça 47, p. 198

	7/dez/07
	10.000,00
	peça 50, p. 23

	10/dez/07
	35.267,35
	peça 49, p. 185 e 190

	18/dez/07
	100.000,00
	peça 50, p. 23

	19/dez/07
	15.260,00
	peça 47, p. 230

	-
	400.477,35
	-

   Fonte: extratos bancários (peças 47 a 50) 
22.24. Em relação às datas da contagem do débito, sugere-se que sejam consideradas as datas constantes nos extratos bancários que originaram a retirada dos valores monetários da conta corrente, conforme já exposto anteriormente.  (Grifei) 
22.25.   Nesse sentido, a tabela exposta a seguir informa a sugestão de composição do débito.    
                                           Composição do Débito
	Valor Original (R$) 
	Data da Ocorrência

	50.000,00
	5/1/2007

	168.450,00
	23/3/2007

	21.500,00
	24/10/2007

	10.000,00
	7/12/2007

	35.267,35
	10/12/2007

	100.000,00
	18/12/2007

	10.106,32
	19/12/2007

	395.323,67
	-

 (peça 71, p. 3-7, §§ 19-22.25) .    
16.		Dessa forma, propôs-se rejeitar parcialmente as alegações de defesa apresentadas pelo Sr. Joseilton do Nascimento Oliveira (ex-prefeito) , e acolher aquelas apresentadas pelos Srs. José Luiz dos Santos, Eliane Rosa de Souza e Ana Gerlane Marques de Almeida (ex-secretários municipais de saúde) , além de julgar irregulares as contas do ex-prefeito, condenando-o ao débito apurado, no valor original de R$ 395.323,67, e aplicando-lhe a multa prevista no art. 57 da Lei 8.443/1992.
17.	Essas proposições foram acolhidas pelo secretário da Secex/AP (peça 72) .
18.	Contudo, o representante do Ministério Público junto ao TCU, e. procurador Júlio Marcelo de Oliveira, dissentiu do posicionamento da unidade técnica (peça 73) , manifestando-se pela extinção desta TCE, sem o julgamento de mérito, com o consequente arquivamento dos autos, com base na ausência de pressupostos de constituição e de desenvolvimento válido e regular do processo, conforme transcrito a seguir:
	(...) 
	Com as vênias de estilo, o Ministério Público de Contas dissente da proposição da unidade técnica em relação à condenação do sr. Joseilton do Nascimento Oliveira pelo débito apurado e ao consequente julgamento pela irregularidade das contas.
	O fundamento apontado pelo Denasus para o débito foi a não comprovação das despesas, em razão da ausência da apresentação da documentação probatória relativa aos recursos transferidos do FNS ao Fundo Municipal de Saúde, no exercício de 2007. Diante desse fato e após a análise dos documentos apresentados pelo ex-prefeito, a Secex-AP entendeu que houve omissão no dever de prestar contas e dano ao erário decorrente de ato de gestão ilegítimo ou antieconômico (alíneas "a" e "c" do inciso III do art. 16 da Lei 8.443/1992) . Contudo, observa-se que a ausência da documentação comprobatória, por ter sido verificada em período posterior ao do mandato do ex-prefeito, não lhe pode ser atribuída. Ademais, a simples ausência desses documentos na ocasião da fiscalização, desacompanhada de outros elementos probatórios, não permite concluir que os recursos não foram aplicados, não sendo suficiente, por conseguinte, para demonstrar que houve dano ao erário.
	A demonstração da regular aplicação dos recursos federais transferidos na modalidade fundo a fundo no âmbito do SUS encontra-se disciplinada pelas seguintes normas, transcritas a seguir, as quais atribuem alguns deveres ao gestor. Em primeiro lugar, por se tratar da gestão de recursos públicos, há o dever de prestar contas ao respectivo tribunal de contas, resguardada, em todo caso, a competência do TCU para fiscalizar a aplicação dos recursos federais, como ocorre no caso em exame. Em segundo, há o dever de apresentar o relatório de gestão, elaborado anualmente e aprovado pelo respectivo conselho de saúde. Há, ainda, o dever de guardar a respectiva documentação probatória pelo período mínimo legal exigido.
Lei 8.080/1990
"Art. 33. Os recursos financeiros do Sistema Único de Saúde (SUS) serão depositados em conta especial, em cada esfera de sua atuação, e movimentados sob fiscalização dos respectivos Conselhos de Saúde.
 (...) 
§ 4º O Ministério da Saúde acompanhará, através de seu sistema de auditoria, a conformidade à programação aprovada da aplicação dos recursos repassados a Estados e Municípios. Constatada a malversação, desvio ou não aplicação dos recursos, caberá ao Ministério da Saúde aplicar as medidas previstas em lei."
Lei 8.142/1990
"Art. 4° Para receberem os recursos, de que trata o art. 3° desta lei, os Municípios, os Estados e o Distrito Federal deverão contar com:
 (...) 
IV - relatórios de gestão que permitam o controle de que trata o § 4° do art. 33 da Lei n° 8.080, de 19 de setembro de 1990;"
Decreto 1.651/1995
 "Art. 6º A comprovação da aplicação de recursos transferidos aos Estados e aos Municípios far-se-á:
I - para o Ministério da Saúde, mediante:
 (...) 
b) relatório de gestão, aprovado pelo respectivo Conselho de Saúde, se repassados diretamente do Fundo Nacional de Saúde para os fundos estaduais e municipais de saúde;
II - para o Tribunal de Contas a que estiver jurisdicionado o órgão executor, no caso da alínea b do inciso anterior, ou se destinados a pagamento contra a apresentação de fatura pela execução, em unidades próprias ou em instituições privadas, de ações e serviços de saúde remunerados de acordo com os valores de procedimentos fixados em tabela aprovada pela respectiva direção do SUS, de acordo com as normas estabelecidas.
§ 1º O relatório de gestão de que trata a alínea b do inciso I deste artigo será também encaminhado pelos Municípios ao respectivo Estado.
§ 2 O relatório de gestão do Ministério da Saúde será submetido ao Conselho Nacional de Saúde, acompanhado dos relatórios previstos na alínea b do inciso I deste artigo.
§ 3 O relatório de gestão compõe-se dos seguintes elementos:
I - programação e execução física e financeira do orçamento, de projetos, de planos e de atividades;
II - comprovação dos resultados alcançados quanto à execução do plano de saúde de que trata o inciso III do art. 4º da Lei nº 8.142, de 1990;
III - demonstração do quantitativo de recursos financeiros próprios aplicados no setor saúde, bem como das transferências recebidas de outras instâncias do SUS;
IV - documentos adicionais avaliados nos órgãos colegiados de deliberação própria do SUS."
Portaria 204/2007 do Ministério da Saúde
"Art. 32.  A comprovação da aplicação dos recursos repassados pelo Fundo Nacional de Saúde aos fundos de saúde dos Estados, do Distrito Federal e dos Municípios, far-se-á para o Ministério da Saúde, mediante relatório de gestão, que deve ser elaborado anualmente e aprovado pelo respectivo Conselho de Saúde.
§ 1º A regulamentação do Relatório de Gestão encontra-se na Portaria nº 3.332/GM, de 28 de dezembro de 2006.
§ 2º A regulamentação do fluxo para a comprovação da aplicação dos recursos fundo a fundo, objeto desta Portaria, será realizada em portaria específica, no prazo de 60 (sessenta) dias.
 (...) 
Art. 34.  As despesas referentes ao recurso federal transferido fundo a fundo devem ser efetuadas segundo as exigências legais requeridas a quaisquer outras despesas da Administração Pública (processamento, empenho, liquidação e efetivação do pagamento) , mantendo a respectiva documentação administrativa e fiscal pelo período mínimo legal exigido." (destacou-se) 
	A partir do cotejo dos fatos apurados nos autos com os deveres impostos ao responsável, verifica-se não ser plausível, com base nos elementos apresentados pelo Denasus, a conclusão acerca do dano ao erário. 
	No caso em exame, o ex-prefeito apresentou certidão à peça 47, p. 12, que demonstra ter havido a prestação de contas dos recursos do fundo municipal de saúde ao Tribunal de Contas dos Municípios do Estado do Pará, sem que ainda houvesse o julgamento da respectiva Corte.
	Outro documento exigido para a comprovação da aplicação dos recursos repassados pelo FNS ao fundo municipal, nos termos do artigo 32 da Portaria 204/2007 do Ministério da Saúde, é o relatório de gestão, o qual deve ser elaborado anualmente e aprovado pelo respectivo conselho de saúde. Nesse sentido, não foram encontradas, nos autos, informações que permitam concluir que o mencionado relatório não foi apresentado ou que foi reprovado pelos órgãos competentes. 
	No tocante ao dever de guardar a documentação relativa aos recursos transferidos do FNS, não foi identificada, nos autos, a data do desaparecimento dos mencionados documentos nem o responsável por essa irregularidade. A não localização dos documentos solicitados pela equipe de auditoria do Denasus ocorreu no período de 26/5 a 29/5/2010, posteriormente ao término da gestão do ex-prefeito (2008) . Tendo em vista que se tratava de outra gestão, não há como atribuir-lhe a responsabilidade pela posterior guarda destes documentos. Nesse contexto, o responsável argumenta, com razão, que "A guarda natural dos documentos reclamados é da administração municipal, bem como a obrigação de apresentá-los a tempo" (peça 47, p. 3) .
	Ressalte-se que, em casos similares aos dos autos, relativos a auditorias em que o Denasus entendeu haver dano ao erário ante a ausência de documentos, verificada em momento posterior à gestão do responsável, o TCU tem decidido pela impossibilidade de deliberar sobre o mérito das contas, conforme mostram os seguintes excertos:
Voto condutor do Acórdão 4211/2017-TCU-Primeira Câmara, de relatoria do Ministro Benjamin Zymler:
 (...) 
5. Em sua linha argumentativa, o recorrente afirma que encerrou o seu mandato em 31/12/2004 e que a primeira solicitação dos comprovantes de despesas somente foi efetuada pelo Departamento Nacional de Auditoria do SUS  (Denasus)  em agosto de 2007, já no mandato de seu sucessor. Ou seja, se houve extravio de documentos, o fato não pode ser imputado ao recorrente.
6. Com efeito, a constatação da ausência de documentos cinco anos depois dos fatos e que deveriam estar sob a responsabilidade de um outro prefeito municipal lança dúvidas acerca do momento em que teria havido o extravio dos documentos, se é que existiam. Ou seja, encontrar-se-ia dentro do cenário de situações possíveis a alegação de que o prefeito sucessor recebeu os documentos e os extraviou.
7. Nesse contexto, cabe avaliar a conduta do recorrente no período em que esteva à frente da municipalidade para ser verificado se prestou contas no tempo devido e tomou as medidas adequadas para demonstrar a regular aplicação dos recursos em questão. 
 (...) 
15. A respeito, registro que o TCM/PA informou que a prestação de contas, depois de seu julgamento, foi devolvida ao órgão de origem (peça 67, p. 2) . Como essa devolução teria ocorrido depois de findo o mandato do responsável, ganha força sua alegação de que apresentou devidamente a prestação de contas e que houve extravio da documentação no mandato de seus sucessores.
16. Assim, por ter, segundo os autos, prestado as contas no tempo devido, não vislumbro possibilidade de o responsável responder pela não apresentação de documentos que não estavam sob sua guarda. A aprovação das contas pelo órgão com atribuições originárias para tanto, embora não vincule a atuação desta Corte de Contas, também milita em favor da tese que não houve malversação de recursos públicos.
17. Assim, considerando a impossibilidade de esta Corte de Contas emitir um juízo de valor primário sobre a prestação de contas, acolho, embora por motivos não exatamente coincidentes, as propostas contidas nos pareceres antecedentes de dar provimento parcial ao presente recurso, de forma a tornar insubsistente a decisão recorrida ante a ausência de pressupostos para desenvolvimento válido e regular do processo.
Voto condutor do Acórdão 6331/2016-TCU-Primeira Câmara, de relatoria do Ministro Augusto Sherman:
 (...) 
Trata-se de tomada de contas especial instaurada pelo Fundo Nacional de Saúde em desfavor do Sr. Caio César Penna, ex-Secretário de Saúde do Estado de Rondônia, em razão da ausência de documentos comprobatórios da aquisição de medicamentos para o Hospital de Base Dr. Ary Pinheiro, custeada por recursos do Sistema Único de Saúde (SUS) , no valor de R$ 162.979,90, nos meses de maio e junho de 1999.
2. A ocorrência foi detectada por meio de auditoria do Departamento Nacional de Auditoria do SUS (Denasus) realizada na Secretaria Estadual de Saúde de Rondônia em março de 2005.
 (...) 
8. Embora concordante com o arquivamento, o MP/TCU entendeu que as contas deveriam ser consideradas iliquidáveis, visto que os recursos foram aplicados na gestão do Sr. Caio César Penna e que não havia indícios de que o desaparecimento do processo houvesse ocorrido no período em que o responsável ocupou o cargo. Nessa situação, entendeu o Parquet estar configurado caso fortuito, alheio à vontade do responsável.
9. Concordo com o Ministério Público de Contas. De fato, as ordens bancárias que efetuaram o pagamento da despesa constante do Processo 1014/0102/99 foram emitidas na gestão do Sr. Caio César, o que fixa sua responsabilidade pela boa e regular aplicação dos recursos. Contudo, não há como verificar se essa gestão foi correta, vez que o processo de despesa não foi localizado e não foi possível identificar a data e o responsável pelo desaparecimento dos autos.
10. Entendo, portanto, que ficou caracterizada a ocorrência de caso fortuito, insuscetível de ser atribuído à vontade do gestor. Cumpre, assim, considerar as contas iliquidáveis e ordenar seu trancamento, nos termos dos arts. 20 e 21 da Lei 8.443/92.
	A par do exposto, conclui-se que não houve omissão do dever de prestar contas, visto terem sido as contas apresentadas ao Tribunal de Contas dos Municípios do Estado do Pará, conforme certidão à peça 47, p. 12. Assim, tendo em vista ser a comprovação da ocorrência do dano um pressuposto para instauração da tomada de contas especial, conforme dispõe o art. 5º da Instrução Normativa TCU 71/2012, e considerando que a mera ausência da documentação relativa aos recursos transferidos do FNS ao Fundo Municipal de Saúde, no exercício de 2007, desacompanhada de outros elementos de prova, não é suficiente para se inferir que houve dano ao erário, propõe-se a extinção do processo, com o consequente arquivamento dos autos, com base na ausência desse pressuposto, nos termos do art. 212 do Regimento Interno do TCU.
III
	Ante o exposto, o Ministério Público de Contas manifesta-se, com fundamento no art. 212 do Regimento Interno do TCU e no art. 5º da Instrução Normativa TCU 71/2012, pela extinção do processo, sem o julgamento do mérito, com o consequente arquivamento dos autos, com base na ausência de pressupostos de constituição e de desenvolvimento válido e regular do processo.
 (peça 73) 
19.	Dessa forma, estabeleceram-se os posicionamentos discordantes entre a Secex/AP e o representante do Parquet.
20.	A primeira propondo o acolhimento das alegações de defesa dos ex-secretários municipais de saúde e o julgamento pela irregularidade das contas do ex-prefeito, condenando-o em débito e aplicando-lhe multa. Sendo que, de acordo com a unidade técnica, os documentos apresentados demonstrariam o correto emprego de parte dos valores federais transferidos, remanescendo sem comprovação o montante de R$ 395.323,67. 
21.	O segundo sugeriu a extinção do processo, sem julgamento de mérito, considerando que o ex-prefeito fez prova da prestação de contas tempestiva dos recursos ao Tribunal de Contas dos Municípios do Estado do Pará (TCM/PA) , e que não poderia lhe ser atribuída a falha na guarda dos comprovantes de despesa, visto que a não localização destes ocorreu na gestão de seu sucessor.
22.	Diante desse contexto, e considerando que os autos ainda não estariam devidamente saneados, o relator do processo determinou a realização de diligência ao TCM/PA, solicitando cópia da documentação entregue àquele órgão referente ao Fundo Municipal de Saúde de Canaã dos Carajás/PA, exercício financeiro de 2007, visto que o Denasus não havia localizado a referida documentação na prefeitura em 2010 (peça 74) .
23.	Após expedição de diligências pela Secex/AP (peças 75 e 77) , o TCM/PA encaminhou a referida documentação, acostadas às peças 79-80 em 14/8/2018. Ressalte-se que a prestação de contas apresentada (Processos nº s XXX.707901-XX, XXX.714284-XX, XXX.801968-XX e XXX.813177-XX; peça 79, pp. 3, 208 e 446, e peça 80, pp. 30 e 174) se constitui basicamente de balancetes, relações de bens patrimoniais, demonstrativos de despesas e extratos bancários relativos à gestão de recursos de saúde, não contendo notas fiscais, recibos ou outros documentos que detalhem as despesas efetuadas e as correlacionem com os recursos transferidos pelo FNS. 
24.	Quanto a essa observação, cumpre abrir um breve parêntese destacando que o Sr. Joseilton do Nascimento Oliveira, ex-prefeito, já teria encaminhado cópias dessa mesma prestação de contas aos auditores do Denasus em 2014 com vistas a sanear a não apresentação da documentação comprobatória de despesas realizadas em 2007. Tal fato deu causa à expedição do Relatório Complementar de Auditoria nº 9823 (documento não encaminhado pelo FNS ao TCU, mas que consta do portal do Denasus, sendo anexado à peça 81) pelo qual os auditores do Denasus consideraram essa documentação insuficiente para comprovar o correto uso dos recursos, conforme transcrição a seguir:
Análise da Justificativa: O Ex-gestor, Senhor Joseilton do Nascimento Oliveira apresentou documentos a este SEAUD, constituídos de cópias das Prestações de Contas, referentes aos 1º, 2º e 3º quadrimestres de 2007, protocolados no Tribunal de Contas dos Municípios/TCM, sob os nº s XXX.707901-XX, de 30/05/2007; XXX.714284-XX, de 01/10/2007; XXX.801968-XX, de 30/01/2008 e XXX.813117-XX, de 01/0/2008, respectivamente, nas quais não fazem parte, os documentos comprobatórios de Despesas e Receitas para análise por esta equipe de auditoria.
Nas Prestações de Contas repassados ao Tribunal, por via magnético, constam os Relatórios que auxiliam na verificação das movimentações financeiras, mas que não comprovam ou conciliam os gastos e as transferências para as ações e serviços de saúde. A Não Conformidade ocasionada pela ausência de apresentação dos documentos de despesas e receitas e de processos licitatórios, contraria o artigo 11 do Decreto Federal nº 1.651/95 e artigo 8º da Lei Federal nº 8.443/92, que gerou à época, Planilha de Proposição de Devolução, a qual permanece pelo não atendimento à irregularidade, no valor original de R$ 1.276.806,73 (um milhão, duzentos e setenta e seis mil, oitocentos e seis reais e setenta e três centavos) , a ser corrigido monetariamente. (peça 81, p. 6-7) 
25.	Registre-se, por fim, que esta TCE foi encaminhada à Secex-TCE em 30/4/2019.
EXAME TÉCNICO
26.	 Os responsáveis foram ouvidos em decorrência das seguintes irregularidades:
Citação dos Srs. Joseilton do Nascimento Oliveira (peças 25 e 57) , José Luiz dos Santos (peça 26) , Ana Gerlane Marques de Almeida (peça 56) e Eliane Rosa de Souza (peça 13) .
Irregularidade: Não comprovação da boa e regular aplicação dos recursos financeiros recebidos do FNS, no exercício de 2007, para a execução dos programas de saúde indicados nas transferências;
Valor histórico: R$ 1.276.806,73.
Condutas:
1) Joseilton do Nascimento Oliveira, prefeito do município de Canaã dos Carajás/PA - gestão 2005-2008: Não apresentou a documentação comprobatória das despesas executadas com os recursos recebidos do FNS, no exercício de 2007, para execução dos programas de saúde indicados nas transferências. Na condição de gestor municipal e co-gestor do Fundo Municipal de Saúde, o responsável tinha a obrigação de apresentar a documentação comprobatória das despesas executadas com os recursos recebidos do FNS, no exercício de 2007;
2) José Luiz dos Santos, secretário municipal de saúde de 1º/11/2005 a 2/4/2007: Não apresentou a documentação comprobatória das despesas executadas com os recursos recebidos do FNS, no exercício de 2007, para execução dos programas de saúde indicados nas transferências. Na condição de secretário municipal de saúde e co-gestor do Fundo Municipal de Saúde, o responsável tinha a obrigação de apresentar a documentação comprobatória das despesas executadas com os recursos recebidos do FNS, no exercício de 2007;
3) Ana Gerlane Marques de Almeida, secretária municipal de saúde de 3/4 a 26/8/2007: Não apresentou a documentação comprobatória das despesas executadas com os recursos recebidos do FNS, no exercício de 2007, para execução dos programas de saúde indicados nas transferências. Na condição de secretária municipal de saúde e co-gestora do Fundo Municipal de Saúde, a responsável tinha a obrigação de apresentar a documentação comprobatória das despesas executadas com os recursos recebidos do FNS, no exercício de 2007;
4) Eliane Rosa de Souza, secretária municipal de saúde de 27/8 a 31/12/2007: Não apresentou a documentação comprobatória das despesas executadas com os recursos recebidos do FNS, no exercício de 2007, para execução dos programas de saúde indicados nas transferências. Na condição de secretária municipal de saúde e co-gestora do Fundo Municipal de Saúde, a responsável tinha a obrigação de apresentar a documentação comprobatória das despesas executadas com os recursos recebidos do FNS, no exercício de 2007;
Dispositivos violados: A maioria das citações efetuadas não detalha os dispositivos violados (peças 25, 57, 26 e 56) , com exceção da citação expedida à Sra. Eliane Rosa de Souza (peça 13) , informando que a responsável incorreu no descumprimento do art. 70, parágrafo único, da Constituição Federal de 1988 c/c art. 93 do Decreto-Lei 200/1967.
27.	Registre-se que a citação do ex-prefeito decorreu de interpretação do auditor da Secex/AP de que aquele efetuou a gestão financeira do Fundo Municipal de Saúde (FMS) conjuntamente com os secretários de saúde à época (peça 3, p. 2) :
12.	 Consta do relatório [do Denasus], também, a informação de que, nos termos de lei municipal, a gerência financeira do Fundo Municipal de Saúde cabia ao secretário de saúde e ao prefeito municipal, que, inclusive, assinavam os cheques em conjunto (peça 3, p. 40-42) .
28.	Contudo, considera-se que esse entendimento foi incorreto.  (Grifei) 
29.	A uma, porque a equipe de auditoria do Denasus registrou, em verdade, que a lei criadora do FMS o subordinava à Secretaria de Saúde (peça 3, p 40, Constatação nº 92822) , determinando "que as condições financeiras e de gerência dos recursos destinados ao desenvolvimento das ações de saúde serão executadas ou coordenadas pela Secretaria Municipal de Saúde" (peça 3, p. 40-42, Constatação nº 97607) . Ou seja, a lei não previa a gestão conjunta do fundo entre o prefeito e o secretário municipal de saúde.  (Grifei) 
30.	A duas, porque o registro constante em relatório, de que a gerência do FMS era subordinada ao secretário municipal e ao prefeito e de que esses assinavam cheques em conjunto (peça 3, p. 40-42) , se referia ao prefeito da gestão 2009-2012, pois os auditores do Denasus não tiveram acesso aos documentos referentes ao ano de 2007, além de a referida auditoria ter ocorrido apenas em 2010. Também não foi identificado registro no relatório de auditoria de que o prefeito em exercício durante o ano de 2007 efetuou a gestão dos recursos arguidos nesta TCE.  (Grifei) 
31.	Outrossim, cumpre destacar que os documentos acostados às peças 47-50, relativos à gestão de recursos municipais de saúde em 200, não evidenciam que o Sr. Joseilton do Nascimento Oliveira (prefeito durante 2005-2008) participou, direta ou indiretamente, da gestão desses recursos, quer seja por meio da assinatura de cheques, ordens de pagamento/transferência, notas de empenho ou de outros documentos de gestão. Ademais, as próprias prestações de contas encaminhadas pelo TCM/PA reforçam que a gestão do FMS era efetuada pelos secretários municipais de saúde em 2007, os quais assinaram as referidas prestações de contas (peças 79-80) .  (Grifei) 
32.	Cabe ressaltar, ainda, que a Sra. Ana Gerlane Marques de Almeida trouxe evidências aos autos de que teria ocupado a função de secretária municipal de saúde no período de 2/4 até 30/7/2007, e não durante o período inicialmente apontando pela Secex/AP de 3/4 a 26/8/2007 (peças 60, pp. 2 e 4-50) . 
33.	Esse fato teria o condão de alterar a soma dos débitos que lhe foram imputados, além de criar um novo lapso temporal sobre a identificação da responsabilidade pela gestão dos recursos de saúde do município no período de 1º/8 até 27/8/2007. Por outro lado, em leitura às prestações de contas encaminhadas, verificou-se que o Sr. José Luiz dos Santos, também arrolado nesta TCE, respondeu pela gestão do FMS no referido período junto ao Tribunal de Contas dos Municípios (peça 79, pp. 210-212 e 215-225) .
34.	Após essa breve contextualização, cumpre adiantar que se posiciona, com a máxima vênia, de forma contrária à proposta do e. representante do MP/TCU de extinguir o processo, sem o julgamento do mérito, com o seu consequente arquivamento, baseando-se na ausência de pressupostos de constituição e de desenvolvimento válido e regular.
35.	Entende-se também que não existem elementos suficientes nos autos que suportem a proposta da Secex/AP pelo julgamento pela irregularidade das contas do ex-prefeito, condenando-o em débito e aplicando-lhe multa.
36.	Por outro lado, considera-se mais adequado que o Tribunal determine o afastamento do ex-prefeito da relação processual e julgue as contas dos ex-secretários de saúde regulares com ressalva.
37.	Tais posicionamentos são explicados a seguir:
	a) quanto à proposta de que o processo seja extinto, sem o julgamento do mérito, com o consequente arquivamento dos autos, com base na ausência de pressupostos de constituição e de desenvolvimento válido e regular do processo, com fundamento no art. 212 do Regimento Interno do TCU e no art. 5º da Instrução Normativa TCU 71/2012.
38.	O representante do Parquet sustenta essa proposta afirmando que:
	i)  a Secex/AP entendeu que houve omissão no dever de prestar contas, dando causa a dano ao erário decorrente de ato de gestão ilegítimo ou antieconômico (alíneas "a" e "c" do inciso III do art. 16 da Lei 8.443/1992) . Contudo essa omissão não teria ocorrido, pois o ex-prefeito demonstrou ter encaminhado a prestação de contas dos recursos arguidos ao TCM/PA;
	ii) a responsabilidade pela ausência da documentação comprobatória, por ter sido verificada em auditoria ocorrida em período posterior ao do mandato do ex-prefeito, não lhe pode ser atribuída;
	iii) a simples ausência desses documentos na ocasião da fiscalização, desacompanhada de outros elementos probatórios, não permite concluir que os recursos não foram aplicados, não sendo suficiente para demonstrar que houve dano ao erário.
39.	Contudo, posiciona-se pela não acolhimento dessa proposição.
40.	De início, cumpre rememorar que as instruções preliminares constantes dos autos (peças 7 e 51) e os ofícios de citação expedidos pela Secex/AP (peças 13, 25, 26, 56 e 57) não registram a ocorrência de dano ao erário em virtude de não prestação de contas. Tais documentos rementem à ocorrência da irregularidade de "Não comprovação da boa e regular aplicação dos recursos financeiros recebidos do FNS, no exercício de 2007, para a execução dos programas de saúde indicados nas transferências" em face de os responsáveis não apresentarem a documentação comprobatória das despesas executadas com os recursos recebidos.
41.	Em que pese a Secex/AP tenha posposto o julgamento pela irregularidade das contas do ex-prefeito fundamentado pela ocorrência de omissão no dever de prestar contas, nos termos das alíneas "a" e "c" do inciso III do art. 16 da Lei 8.443/1992 (peça 71, p. 7) , entende-se que esse erro poderia ser corrigido pela simples alteração da fundamentação utilizada na proposta (por meio do uso das alíneas "b" e "c" do inciso III do art. 16 da Lei 8.443/1992) , caso as citações expedidas sejam consideradas válidas ao remeterem à ocorrência de não comprovação da boa e regular aplicação dos recursos financeiros recebidos.
42.	Quanto ao segundo item, de que a responsabilidade pela ausência da documentação comprobatória não poderia ser atribuída ao ex-prefeito, cumpre esclarecer que ele e os secretário de saúde não foram chamados em audiência nem citados por esse motivo, mas sim pela não comprovação de utilização dos recursos arguidos, conforme já explicado.
43.	Convém relembrar que o Tribunal tem entendido que eventuais dificuldades do gestor na obtenção dos documentos necessários à prestação de contas dos recursos geridos, inclusive as derivadas de ordem política, se não resolvidas administrativamente, devem ser por ele levadas ao conhecimento do Poder Judiciário por meio de ação própria, uma vez que a responsabilidade pela comprovação da boa e regular aplicação dos recursos públicos é pessoal (art. 70, parágrafo único, da Constituição Federal de 1988 c/c art. 93 do Decreto-Lei 200/1967) , o que lhe impõe o ônus da prova (Acórdão 1838/2019-TCU-Primeira Câmara, 3357/2016-1ª Câmara, 437/2018-2ª Câmara, 1731/2014-2ª Câmara, entre outros) .
44.	Quanto ao terceiro item, entende-se que a não apresentação de documentação quanto à utilização dos recursos é sim suficiente para subsidiar a instauração de uma TCE por se tratar de um forte indício de dano ao erário, principalmente após terem sido esgotados, na fase interna da TCE, as tentativas de obtenção dos referidos documentos (peça 1, p. 70-71) . Ressalte-se que a apresentação de certidão, durante auditoria, de que as prestações de contas teriam sido encaminhadas ao TCM/PA não teria o condão de descaracterizar essa irregularidade, permanecendo a responsabilidade pessoal dos gestores de comprovar a boa e regular aplicação dos recursos junto ao FNS.
45.	Por isso, considera-se esses indícios suficientes para instauração desta TCE, conforme depreende-se da leitura dos artigos 3º e 5º da IN-TCU nº 71/2012 (alterada pela IN-TCU nº 76/2016) :
	Art. 3º Diante da omissão no dever de prestar contas, da não comprovação da aplicação de recursos repassados pela União mediante convênio, contrato de repasse, ou instrumento congênere, da ocorrência de desfalque, alcance, desvio ou desaparecimento de dinheiro, bens ou valores públicos, ou da prática de ato ilegal, ilegítimo ou antieconômico de que resulte dano ao Erário, a autoridade competente deve imediatamente, antes da instauração da tomada de contas especial, adotar medidas administrativas para caracterização ou elisão do dano, observados os princípios norteadores dos processos administrativos.
 (...) 
Art. 5º É pressuposto para instauração de tomada de contas especial a existência de elementos fáticos e jurídicos que indiquem a omissão no dever de prestar contas e/ou dano ou indício de dano ao erário. (grifamos) 
46.	Ou seja, embora a IN-TCU 71/2012 preveja a adoção de medidas prévias visando à caracterização e elisão do prejuízo (artigo 3º) , a instauração de TCE não decorre necessariamente da demonstração de ocorrência de dano ao erário, podendo acontecer em face da existência de indícios dessa ocorrência (art. 5º) . 
47.	Ressalte-se que a natureza inquisitória da TCE visa justamente apurar se de fato o dano existiu, quantificá-lo e identificar os seus responsáveis, sendo que, com o chamamento oportuno desses, é possível que, no decorrer da fase interna ou externa da tomada de contas especial, se conclua pela inexistência de dano ou mesmo pela impossibilidade de se apurar adequadamente a responsabilidade no caso concreto.
48.	Com vistas a demonstrar a viabilidade de sua proposta, o representante do MP/TCU trouxe dois acórdãos pelos quais o Tribunal decidiu pela impossibilidade de deliberar sobre o mérito das contas, ante a ausência de documentos comprobatórios e a incapacidade dos ex-gestores de apresentar qualquer documentação. Contudo, tais deliberações não se aplicam no caso em tela, pois os responsáveis acostaram documentos aos autos com vistas a demonstrar a utilização dos recursos arguidos. 
49.	Isso inclusive possibilitou à Secex/AP acolher essa documentação em sua análise, reduzindo o débito inicialmente caracterizado.
50.	Dessa forma, não se identificou a ausência de pressupostos de constituição e de desenvolvimento válido e regular deste processo, nos termos do art. 212 do Regimento Interno, que suporte a proposta de arquivamento do representante do Parquet.
51.	Por fim, também é importante destacar que o Tribunal tem dado interpretação e aplicação restritas a esse dispositivo, sendo que após a citação válida dos responsáveis e a apresentação de alegações de defesa (conforme se afigura neste caso concreto) não caberia o arquivamento do feito, em obediência ao art. 19 da IN-TCU 71/2012, com redação dada pela IN-TCU 76/2016:
Art. 19. Aplicam-se as disposições constantes do art. 6º desta Instrução Normativa às tomadas de contas especiais, ainda pendentes de citação válida, que se encontram em tramitação no Tribunal de Contas da União.
§ 1º Instaurada a tomada de contas especial e citados os responsáveis, não se lhe admitirá o arquivamento, mesmo na hipótese de o valor apurado como débito ser inferior ao limite estabelecido no art. 6º desta Instrução Normativa.
52.	Portanto, entende-se que o contexto apresentado pugna para que TCU pronuncie-se quanto ao mérito desta TCE.
	b) quanto à proposta pelo julgamento pela irregularidade das contas do ex-prefeito, condenando-o em débito e aplicando-lhe multa.
53.	De início, convém destacar que, conforme disposto no art. 9º, caput e inciso III, da Lei nº  8.080/1990, é competência do secretário municipal de saúde a gestão do Sistema Único de Saúde (SUS) na esfera municipal. Ademais, a equipe de auditoria do Denasus registrou que a lei criadora do FMS o subordinava à Secretaria Municipal de Saúde de Canaã dos Carajás/PA (peça 3, p 40, Constatação nº 92822) .
54.	Em primeira análise, portanto, encontram-se elementos probatórios nos autos que autorizariam a responsabilização dos secretários municipais de saúde, à época, pelos débitos relativos aos recursos transferidos pelo FNS ao FMS. Ressalte-se, todavia, que o prefeito municipal poderia vir a responder pela irregularidade na aplicação desses recursos caso restasse demonstrado que ele participou dessa gestão.
55.	Com base nos documentos acostados às peças 47 a 50, a Secex/AP concluiu que houve a comprovação de utilização de R$ 881.483,06, remanescendo o débito de R$ 395.323,67. Nesse cálculo, a secretaria não considerou as despesas apresentadas pelo ex-prefeito referente à transferência dos valores para a conta "folpag" (folha de pagamento) . 
56.	A unidade técnica justificou a exclusão desses valores afirmando que "essa informação não se encontra lastreada por documentos comprobatórios, pois em momento algum o ex-prefeito juntou a folha de pagamento analítica das pessoas vinculadas à Secretaria de Saúde do município". Assim, manifestou o entendimento que, em face da ausência da folha analítica de pagamento, não haveria como aferir se os valores retirados da conta foram, de fato, utilizados para pagamentos de pessoas vinculadas à Secretaria Municipal de Saúde (peça 71, p. 5, §§ 22.12-22.13) .
57.	Quanto aos ex-secretários de saúde, a Secex/AP concluiu que eles não deveriam ser responsabilizados. Pois o débito resultante teria sido utilizado supostamente para quitar a folha de pagamento de pessoas vinculadas à Secretaria de Saúde. Ao considerar que competia exclusivamente ao ex-prefeito, na condição de ordenador de despesa, autorizar esses pagamentos, a unidade técnica concluiu que o dano caracterizado deveria ser imputado somente a ele (peça 71, p. 5, §§ 22.13-22.14) .
58.	Contudo, posiciona-se de forma contrária à responsabilização do ex-prefeito e ao afastamento da responsabilidade dos ex-secretários de saúde.
59.	A uma, porque que não se identificou nos autos elementos que demonstrem que o ex-prefeito geriu os recursos da Secretaria Municipal de Saúde, seja para aquisição de produtos/medicamentos ou para pagamentos de prestação de serviços ou de salários de pessoas vinculadas àquela secretaria (§§ 27-30) . Ademais, em que pese a Secex/AP afirmar que competia ao ex-prefeito autorizar a folha de pagamentos, a unidade não trouxe elementos que evidenciassem isso (peça 71, p. 5, §§ 22.13-22.14) . Dessa forma, entende-se que não há como responsabilizar o ex-prefeito quanto ao suposto dano apontado.
60.	Também não haveria como afastar a responsabilidade dos secretários municipais de saúde à época, pois conforme registrado, eles eram os responsáveis pela gestão dos recursos arguidos, sendo que a posterior transferência de valores do FMS para outras contas não teria o condão de afastar a responsabilidade originária dos ex-secretários.
61.	Contudo, considera-se também que o dano que restou caracterizado pela Secex/AP, no montante de R$ 395.323,67, deve ser afastado.
62.	Ressalte-se que a equipe de auditoria do Denasus já havia identificado a ocorrência de transferências de valores para duas contas (uma no Banco do Brasil e outra no Banco do Estado do Pará) destinadas ao pagamento de pessoal ("fopag") . Tal fato foi registrado na Constatação nº 92824 do relatório de auditoria (peça 3, p. 42-44) , sendo que os auditores consideraram a utilização dessas contas em conformidade. 
63.	Embora esse relato remeta à situação do município em 2010 (ano de execução da auditoria) , considera-se que a não identificação de irregularidades quanto à utilização dessas contas de pagamento de pessoal, à época, também pode ser aproveitada em favor dos gestores que se encontram arrolados nestes autos e que geriram os recursos em 2007.
64.	Mas o mais importante é que em nenhum momento a Secex/AP arguiu os responsáveis quanto à necessidade de que eles apresentassem documentos comprobatórios com informações analíticas das folhas de pagamento, os quais deveriam registrar as pessoas vinculadas à Secretaria Municipal de Saúde beneficiárias desses pagamentos. 
65.	Ressalte-se que essas informações já poderiam ter sido requisitadas pela Secex/AP aos gestores por meio das citações propostas em segunda instrução preliminar, datada de 24/10/2016 (peça 51) , visto que naquele momento já constavam dos autos documentos que registravam as referidas transferências às contas destinadas ao pagamento de pessoal (peça 47-50) . 
66.	Contudo, a exigência de apresentação dessa nova documentação, mais detalhada, só foi levantada durante a análise de mérito da unidade técnica, em 26/6/2017 (peça 71) , não constando de qualquer citação expedida.
67.	Dessa forma, verifica-se também que houve claro prejuízo ao exercício do contraditório e de ampla defesa dos responsáveis, principalmente se for considerado que a Secex/AP demandou novas informações quanto à fatos que ocorreram há mais de dez anos somente em etapa de exame de mérito. 
68.	Por todos esses motivos, posiciona-se pela inexistência de elementos suficientes nos autos que suportem a proposta da Secex/AP de que o TCU julgue as contas do ex-prefeito irregulares, condenando-o em débito e aplicando-lhe multa
69.	Por outro lado, considera-se mais adequado que o Tribunal afaste o ex-prefeito da relação processual e julgue as contas dos responsáveis (ex-secretários de saúde) regulares com ressalva.
70.	A uma, porque não restou demonstrado que o ex-prefeito geriu os recursos arguidos.
71.	A duas, porque a Secex/AP acolheu as alegações apresentadas com vistas a reduzir o débito inicialmente caracterizado para R$ 395.323,67 (montante referente ao pagamento de pessoal) e o relatório do Denasus não apontou a ocorrência de irregularidades nos procedimentos relativos a transferência de recursos ou pagamentos relativos à folha de pessoal ("fopag") vinculada à Secretaria Municipal de Saúde de Canaã dos Carajás/PA. Sendo que a Secex/AP não apontou qualquer indício ou elemento probatório que suportasse sua proposta de considerar essas transferências como fator gerador de dano ao erário. 
CONCLUSÃO
72.	 Em face da análise promovida na seção "Exame Técnico", propõe-se que o Tribunal exclua o Sr. Joseilton do Nascimento Oliveira (CPF XXX.776.836-XX) da relação processual e julgue as contas dos Srs. José Luiz dos Santos (CPF XXX.046.939-XX) , Ana Gerlane Marques de Almeida (CPF XXX.595.774-XX) e Eliane Rosa de Souza (CPF XXX.581.612-XX) regulares com ressalva.
PROPOSTA DE ENCAMINHAMENTO
73.	 Diante do exposto, submetemos os autos à consideração superior, propondo ao Tribunal:
a) excluir o Sr. Joseilton do Nascimento Oliveira (CPF XXX.776.836-XX) da relação processual;
b) julgar as contas dos Srs. José Luiz dos Santos (CPF XXX.046.939-XX) , Ana Gerlane Marques de Almeida (CPF XXX.595.774-XX) e Eliane Rosa de Souza (CPF XXX.581.612-XX) regulares com ressalva, dando-lhes quitação, com fundamento nos arts. 1º, inciso I, 16, inciso II, 18 e 23, inciso II, da Lei 8.443/1992 c/c os arts. 1º, inciso I, 208 e 214, inciso II, do Regimento Interno do TCU;
c) remeter cópia da deliberação que vier a ser proferida ao Fundo Nacional de Saúde, para ciência."
PARECER DO MINISTÉRIO PÚBLICO JUNTO AO TCU
15.	O Ministério Público junto ao Tribunal de Contas da União (MP/TCU) , em parecer lançado à peça 85, da lavra do Procurador Júlio Marcelo de Oliveira, opinou pela extinção do processo sem julgamento de mérito, em razão da ausência de pressupostos de constituição e de desenvolvimento válido e regular do feito:
"Trata-se de tomada de contas especial instaurada pelo Fundo Nacional de Saúde (FNS) , a partir de auditoria realizada pelo Departamento Nacional de Auditoria do Sistema Único de Saúde (Denasus) , em desfavor do sr. Joseilton do Nascimento Oliveira, Prefeito do Município de Canaã dos Carajás/PA, gestão 2005/2008. 
	No período de 26/5 a 29/5/2010, o Denasus realizou auditoria no referido município com vistas a apurar irregularidades no Programa Assistência Farmacêutica e Insumos, ocasião em que se deparou com a ausência da documentação comprobatória referente às despesas realizadas no exercício de 2007 com recursos do FNS (Relatório 9823, à peça 3, pp. 32/122) . A não disponibilização dos documentos solicitados pela auditoria foi assim justificada pela administração municipal sucessora (peça 3, p. 44) : 
'A documentação não foi disponibilizada para análise da equipe de auditoria, pois tratava de documentos do Gestor anterior, os quais não foram encontrados. 
É importante ressaltar, diante da mudança de gestor municipal e da não realização da transição de governo, decorrente das eleições de outubro de 2008, a realidade encontrada pela atual gestão ao assumir a Prefeitura Municipal de Canaã dos Carajás-PA. Teve-se que lidar com diversos problemas causados pela gestão anterior, inclusive a falta de documentos, dificultando a continuidade da Administração (Cópia de Ação Civil por Ato de Improbidade Administrativa, Representações por Ato de Improbidade Administrativa contra Joseilton do Nascimento Oliveira em anexos) .'

	Instaurada a TCE, o relatório do tomador de contas concluiu pela existência de débito, no valor histórico de R$ 1.276.806,73, relativo à ausência da documentação comprobatória das despesas realizadas com recursos do Fundo de Ações Estratégicas e Compensação (FAEC) , sob a responsabilidade do ex-prefeito (peça 1, pp. 67/73) . No mesmo sentido opinou a Controladoria-Geral da União (CGU) no Relatório, no Certificado de Auditoria e no Parecer 2333/2014 (peça 1, pp. 79/84) . 
	No âmbito do TCU, a Secretaria de Controle Externo no Estado do Amapá (SecexAP) propôs, em instruções preliminares às peças 7 e 51, a citação do ex-prefeito, bem como dos srs. José Luiz dos Santos, Eliane Rosa de Souza e Ana Gerlane Marques de Almeida, secretários de saúde durante o exercício de 2007.
	Promovida a citação dos responsáveis (peças 13 a 15, 25, 26, 56, 57 e 65) e analisadas as respectivas defesas (peças 27 a 29, 41, 45 a 50, 60, 61, 68 e 69) , a Secex-AP propôs ao Tribunal rejeitar parcialmente as alegações do ex-prefeito e acolher as defesas dos ex-secretários de saúde (peça 71) . 
	Em relação ao ex-prefeito, com base nos documentos acostados às peças 47 a 50, a Secex-AP concluiu que houve a comprovação de R$ 881.483,06, remanescendo o débito de R$ 395.323,67. Nesse cálculo, não considerou as despesas apresentadas pelo ex-prefeito, referente à transferência dos valores para a conta "folpag", isto é, folha de pagamento. Em sua justificativa para a exclusão desses valores, a Secex-AP afirmou que "essa informação não se encontra lastreada por documentos comprobatórios, pois em momento algum o ex-prefeito juntou a folha de pagamento analítica das pessoas vinculadas à Secretaria de Saúde do município" (peça 71, p. 5) . No entendimento dessa unidade técnica, na ausência da folha analítica de pagamento, não haveria como aferir se os valores retirados da conta foram, de fato, utilizados para pagamentos de pessoas vinculadas à prefeitura (peça 71, p. 5) .
	No tocante aos demais gestores, que exerceram o cargo de secretário de saúde municipal no exercício de 2007, a Secex-AP concluiu que eles não deveriam ser responsabilizados. Como o débito seria resultante de valores utilizados para, supostamente, quitar folha de pagamento de pessoas vinculadas à Secretaria de Saúde do município, e considerando que competia exclusivamente ao ex-prefeito, na condição de ordenador de despesa, autorizar esses pagamentos, deveria o dano, por esse motivo, ser imputado somente ao chefe do executivo municipal (peça 71, p. 5) .
	Assim, a Secex-AP propôs, em pronunciamentos uniformes (peças 71 e 72) , julgar irregulares as contas do sr. Joseilton do Nascimento Oliveira, condenando-o ao débito apurado, no valor original de R$ 395.323,67, e aplicando-lhe a multa prevista no art. 57 da Lei 8.443/1992. 
	Para fins de atualização monetária e incidência de juros de mora, a unidade técnica propôs utilizar, como termo inicial, as datas constantes dos extratos bancários que originaram a retirada dos valores da conta corrente, da seguinte forma (peça 71, p. 7) :
	Valor Original (R$) 
	Data da Ocorrência 
	Localização 

	50.000,00
	5/1/2007
	Peça 47, p. 288 

	168.450,00
	23/3/2007
	Peça 48, p. 63 

	21.500,00
	24/10/2007
	Peça 47, p. 198 

	10.000,00
	7/12/2007
	Peça 50, p. 23 

	35.267,35
	10/12/2007
	Peça 49, p. 185 e 190 

	100.000,00
	18/12/2007
	Peça 50, p. 23 

	10.106,32
	19/12/2007
	Peça 47, p. 230 

	395.323,67
	-
	- 

	Contudo, o Ministério Público de Contas, no seu primeiro pronunciamento, dissentiu do posicionamento da unidade técnica, manifestando-se pela extinção desta TCE, sem o julgamento de mérito, com o consequente arquivamento dos autos, com base na ausência de pressupostos de constituição e de desenvolvimento válido e regular do processo, conforme parecer de peça 73.
	As posições discordantes podem ser sintetizadas da seguinte maneira:
	a) a Secex/AP propõe o acolhimento das alegações de defesa dos ex-secretários municipais de saúde e o julgamento pela irregularidade das contas do ex-prefeito, condenando-o em débito e aplicando-lhe multa. Sendo que, de acordo com a unidade técnica, os documentos apresentados demonstrariam o correto emprego de parte dos valores federais transferidos, remanescendo sem comprovação o montante de R$ 395.323,67.
	b) o MP de Contas sugeriu a extinção do processo, sem julgamento de mérito, considerando que o ex-prefeito fez prova da prestação de contas tempestiva dos recursos ao Tribunal de Contas dos Municípios do Estado do Pará (TCM/PA) , e que não poderia lhe ser atribuída a falha na guarda dos comprovantes de despesa, visto que a não localização destes ocorreu na gestão de seu sucessor.
	Vossa Excelência, considerando que os autos ainda não estavam devidamente saneados, determinou a realização de diligência ao TCM/PA, solicitando cópia da documentação entregue àquele órgão referente ao Fundo Municipal de Saúde de Canaã dos Carajás/PA, exercício financeiro de 2007, visto que o Denasus não havia localizado a referida documentação na prefeitura em 2010 (peça 74) .
	A Secex/AP providenciou a diligência (peças 75 e 77) e o TCM/PA encaminhou a referida documentação, acostada às peças 79/80.
	A unidade técnica que assumiu o processo, a Secretaria de Controle Externo de Tomada de Contas Especial (Secex-TCE) , realizou o exame do caso (peça 82) e, em síntese, considera mais adequado que o Tribunal determine o afastamento do ex-prefeito da relação processual e julgue as contas dos ex-secretários de saúde regulares com ressalva.
II
	O Ministério Público de Contas, com as devidas vênias, diverge parcialmente do entendimento exposto pela Secex-TCE.
	Vale registrar, inicialmente, que a Secex-AP já havia proposto o acolhimento das alegações de defesa apresentadas pelo Srs. José Luiz dos Santos, Eliane Rosa de Souza e Ana Gerlane Marques de Almeida, ex-secretários municipais de saúde (peça 71) . Não houve divergência do MP de Contas em relação a essa proposta (peça 73) , uma vez que somente houve discordância da proposição da unidade técnica em relação à condenação do sr. Joseilton do Nascimento Oliveira pelo débito apurado e ao consequente julgamento pela irregularidade das contas.
	A Secex-TCE, por sua vez, considera mais adequado que o Tribunal julgue as contas dos ex-secretários de saúde regulares com ressalva, todavia, não apresenta as justificativas para que sejam ressalvadas as contas destes.
	No que tange à proposta da Secex-TCE de afastar o ex-prefeito da relação processual, vale reiterar o entendimento do MP de Contas no seu parecer anterior (peça 73) , tendo em vista que o TCU tem decidido pela impossibilidade de deliberar sobre o mérito das contas em casos similares aos dos autos, relativos a auditorias em que o Denasus entendeu haver dano ao erário ante a ausência de documentos, verificada em momento posterior à gestão do responsável, conforme mostram os seguintes excertos (grifou-se) :
Voto condutor do Acórdão 4211/2017-TCU-Primeira Câmara, de relatoria do Ministro Benjamin Zymler:
 (...) 
5. Em sua linha argumentativa, o recorrente afirma que encerrou o seu mandato em 31/12/2004 e que a primeira solicitação dos comprovantes de despesas somente foi efetuada pelo Departamento Nacional de Auditoria do SUS  (Denasus)  em agosto de 2007, já no mandato de seu sucessor. Ou seja, se houve extravio de documentos, o fato não pode ser imputado ao recorrente.
6. Com efeito, a constatação da ausência de documentos cinco anos depois dos fatos e que deveriam estar sob a responsabilidade de um outro prefeito municipal lança dúvidas acerca do momento em que teria havido o extravio dos documentos, se é que existiam. Ou seja, encontrar-se-ia dentro do cenário de situações possíveis a alegação de que o prefeito sucessor recebeu os documentos e os extraviou.
7. Nesse contexto, cabe avaliar a conduta do recorrente no período em que esteva à frente da municipalidade para ser verificado se prestou contas no tempo devido e tomou as medidas adequadas para demonstrar a regular aplicação dos recursos em questão. 
 (...) 
15. A respeito, registro que o TCM/PA informou que a prestação de contas, depois de seu julgamento, foi devolvida ao órgão de origem (peça 67, p. 2) . Como essa devolução teria ocorrido depois de findo o mandato do responsável, ganha força sua alegação de que apresentou devidamente a prestação de contas e que houve extravio da documentação no mandato de seus sucessores.
16. Assim, por ter, segundo os autos, prestado as contas no tempo devido, não vislumbro possibilidade de o responsável responder pela não apresentação de documentos que não estavam sob sua guarda. A aprovação das contas pelo órgão com atribuições originárias para tanto, embora não vincule a atuação desta Corte de Contas, também milita em favor da tese que não houve malversação de recursos públicos.
17. Assim, considerando a impossibilidade de esta Corte de Contas emitir um juízo de valor primário sobre a prestação de contas, acolho, embora por motivos não exatamente coincidentes, as propostas contidas nos pareceres antecedentes de dar provimento parcial ao presente recurso, de forma a tornar insubsistente a decisão recorrida ante a ausência de pressupostos para desenvolvimento válido e regular do processo.
Voto condutor do Acórdão 6331/2016-TCU-Primeira Câmara, de relatoria do Ministro Augusto Sherman:
 (...) 
Trata-se de tomada de contas especial instaurada pelo Fundo Nacional de Saúde em desfavor do Sr. Caio César Penna, ex-Secretário de Saúde do Estado de Rondônia, em razão da ausência de documentos comprobatórios da aquisição de medicamentos para o Hospital de Base Dr. Ary Pinheiro, custeada por recursos do Sistema Único de Saúde (SUS) , no valor de R$ 162.979,90, nos meses de maio e junho de 1999.
2. A ocorrência foi detectada por meio de auditoria do Departamento Nacional de Auditoria do SUS (Denasus) realizada na Secretaria Estadual de Saúde de Rondônia em março de 2005.
 (...) 
8. Embora concordante com o arquivamento, o MP/TCU entendeu que as contas deveriam ser consideradas iliquidáveis, visto que os recursos foram aplicados na gestão do Sr. Caio César Penna e que não havia indícios de que o desaparecimento do processo houvesse ocorrido no período em que o responsável ocupou o cargo. Nessa situação, entendeu o Parquet estar configurado caso fortuito, alheio à vontade do responsável.
9. Concordo com o Ministério Público de Contas. De fato, as ordens bancárias que efetuaram o pagamento da despesa constante do Processo 1014/0102/99 foram emitidas na gestão do Sr. Caio César, o que fixa sua responsabilidade pela boa e regular aplicação dos recursos. Contudo, não há como verificar se essa gestão foi correta, vez que o processo de despesa não foi localizado e não foi possível identificar a data e o responsável pelo desaparecimento dos autos.
10. Entendo, portanto, que ficou caracterizada a ocorrência de caso fortuito, insuscetível de ser atribuído à vontade do gestor. Cumpre, assim, considerar as contas iliquidáveis e ordenar seu trancamento, nos termos dos arts. 20 e 21 da Lei 8.443/92.
III
	Ante o exposto, o Ministério Público de Contas manifesta-se, com fundamento no art. 212 do Regimento Interno do TCU e no art. 5º da Instrução Normativa TCU 71/2012, pela extinção do processo, sem o julgamento do mérito, com o consequente arquivamento dos autos, com base na ausência de pressupostos de constituição e de desenvolvimento válido e regular do processo."
16.	É o Relatório.

8.1. Antonio Marruaz da Silva (8016/OAB-PA), representando José Luiz dos Santos e Eliane Rosa de Souza;  
8.2. Marcus Vinicius Saavedra Guimaraes de Souza (7.655/OAB-PA), representando Joseilton do Nascimento Oliveira.

Procurador Júlio Marcelo de Oliveira.

TOMADA DE CONTAS ESPECIAL. FUNDO NACIONAL DE SAÚDE. MUNICÍPIO DE CANAÃ DOS CARAJÁS/PA. OMISSÃO NO DEVER DE PRESTAR CONTAS. AUSÊNCIA DE DOCUMENTAÇÃO COMPROBATÓRIA DA REALIZAÇÃO DAS DESPESAS. NÃO COMPROVAÇÃO. Não subsistindo elementos indicativos de dano ao erário imputável aos responsáveis, e não se tratando de omissão no dever de prestar contas, é medida que se impõe o arquivamento da tomada de contas especial ante a ausência de pressupostos de constituição e de desenvolvimento válido e regular do processo, a teor dos arts. 201, § 3º, e 212 do Regimento Interno do Tribunal de Contas da União.

TOMADA DE CONTAS ESPECIAL (TCE)

Secretaria de Controle Externo de Tomada de Contas Especial (SecexTCE).

Registro, inicialmente, que relato o presente feito por força do art. 152 do Regimento Interno do Tribunal de Contas da União - RI/TCU.
2.	Conforme assentado no relatório precedente, trata-se de tomada de contas especial instaurada pelo Fundo Nacional de Saúde/MS (FNS) , a partir de auditoria realizada pelo Departamento Nacional de Auditoria do Sistema Único de Saúde (Denasus - Auditoria n. 9823) , em desfavor do Sr. Joseilton do Nascimento Oliveira (CPF 785.776.836-72) , na condição de prefeito municipal de Canaã dos Carajás/PA (gestão 2005-2008) , em razão da não comprovação da realização de despesas com recursos transferidos na modalidade fundo a fundo pelo FNS, no exercício de 2007, destinados aos Blocos de Financiamento de Assistência Farmacêutica, Atenção Básica, Média e Alta Complexidade e Vigilância em Saúde. O FNS autorizou a instauração da TCE em 25.6.2014 (peça 1, p. 67) .
3.	Ao longo do trâmite processual, foram promovidas as citações do ex-prefeito (Sr. Joseilton do Nascimento Oliveira - CPF 785.776.836-72) e dos secretários municipais de saúde à época dos fatos em que as supostas irregularidades teriam ocorrido (Sr. José Luiz dos Santos, - CPF 681.046.939-72; Sra. Eliane Rosa de Souza - CPF 625.581.612-53; e Sra. Ana Gerlane Marques de Almeida - CPF 251.595.774-91) . O débito apontado totalizou R$ 1.276.806,73 (valor histórico) .
4.	Segundo consta do relatório do tomador de contas, peça 1 (p. 68-70) , a irregularidade motivadora da TCE consistiu na "ausência da documentação comprobatória das despesas realizadas do Programa FAEC [Fundo de Ações Estratégicas e Compensação] - Humanização do Parto".
5.	A Secex-TCE propôs excluir o Sr. Joseilton do Nascimento Oliveira (CPF 785.776.836-72) da relação processual e julgar regulares com ressalva as contas dos Srs. José Luiz dos Santos (CPF 681.046.939-72) , Ana Gerlane Marques de Almeida (CPF 251.595.774-91) e Eliane Rosa de Souza (CPF 625.581.612-53) , conforme instrução à peça 82, corroborada pelos dirigentes da unidade, peças 83 e 84. 
6.	O Ministério Público junto ao TCU, a seu turno, em parecer da lavra do Procurador Júlio Marcelo de Oliveira, opinou por extinguir o processo sem julgamento de mérito, ante a ausência de pressupostos de constituição e de desenvolvimento válido e regular do feito.
7.	Razão assiste ao parquet especializado. Vejamos.
8.	É consabido que a não disponibilização da documentação probatória referente às despesas realizadas no exercício de 2007, lastreadas nos recursos repassados pelo Ministério da Saúde ao Município de Canaã dos Carajás/PA, motivou a instauração da TCE. Verifica-se, igualmente, que o Sr. Joseilton do Nascimento Oliveira sustentou que "A documentação não foi disponibilizada para análise da equipe de auditoria, pois tratava de documentos do Gestor anterior, os quais não foram encontrados" (peça 2, p. 60) .
9.	 Nada obstante, ressalto que, consoante a Certidão n. 1855/2014 (peça 47, p. 12) , a prestação de contas referente ao Fundo Municipal de Saúde de Canaã do Carajás, exercício de 2007, foi apresentada ao Tribunal de Contas dos Municípios do Estado do Pará (TCM-PA) .
10.	Diante desse fato, o Ministro José Mucio, então relator do feito, determinou realização de diligência ao TCM-PA para solicitar "cópia da documentação entregue àquele órgão referente ao Fundo Municipal de Saúde do Município de Canaã dos Carajás/PA, exercício financeiro de 2007 (conforme consta da certidão de peça 47, p. 12) " (Despacho à peça 74, de 8.2.2018) . Em resposta à diligência, foram acostados aos autos os documentos entregues ao TCM-PA a título de prestação de contas daquele fundo, exercício de 2007 (peças 79 e 80) .
11.	Dentre os documentos encaminhados pelo TCM/AP, consta o Relatório de Análise de Prestação de Contas, em que a auditora instrutora constata que a prestação de contas foi apresentada dentro do prazo regulamentar e que se encontram "devidamente consolidadas com a da Prefeitura" (peça 80, p. 14 a 22) .
12.	Portanto, na mesma esteira de argumentação do MP/TCU, verifico que não subsiste o motivo que deu causa à instauração da presente TCE, qual seja, ausência de documentação probatória da realização das despesas, pois os elementos que compõem as contas foram apresentados ao TCM/PA dentro do prazo fixado.
13.	No que toca ao dever de guardar a documentação referente à aplicação dos recursos transferidos pelo FNS, ressalto que o corpo técnico do Denasus solicitou os documentos em período posterior ao término da gestão do então prefeito Joseilton do Nascimento Oliveira. A documentação foi solicitada no período de 26.5 a 29.5.2010 ao passo que o mandato do responsável se findou em 2008.
14.	Não é possível colher dos autos que eventual falta de documentação referente à aplicação de recursos repassados pelo FNS ao Fundo Municipal de Saúde seja atribuída ao ex-gestor. Desse modo, afigura-se juridicamente inviável, no presente caso, associar a ausência de documentação a prejuízo ao erário, sem que constem do processo outros elementos probatórios que permitam chegar a tal conclusão.
15.	Inexistem, pois, omissão no dever de prestar contas ou dano ao erário comprovadamente associado a não apresentação de documento probatório de realização da despesa, de modo que verifico ser escorreita a manifestação do Ministério Público de Contas ao defender que a presente TCE não reúne os pressupostos para regular prosseguimento. 
16.	Com efeito, nos termos do art. 5º, caput, da Instrução Normativa TCU 71/2012, "É pressuposto para instauração de tomada de contas especial a existência de elementos fáticos e jurídicos que indiquem a omissão no dever de prestar contas e/ou dano ou indício de dano ao erário". Não subsistindo, pois, elementos indicativos de dano ao erário imputáveis aos responsáveis, e não se tratando de omissão no dever de prestar contas, é medida que se impõe o arquivamento da tomada de contas especial ante a ausência de pressupostos de constituição e de desenvolvimento válido e regular do processo, a teor dos arts. 201, § 3º, e 212 do Regimento Interno do Tribunal de Contas da União.
17.	Ante o exposto, acolho o parecer do MP/TCU, e voto no sentido de que seja adotado o Acórdão que ora submeto à consideração deste Colegiado.
TCU, Sala das Sessões Ministro Luciano Brandão Alves de Souza, em 26 de novembro de 2019.
RAIMUNDO CARREIRO 
Relator